【裁判字號】    90,上訴,1033
【裁判日期】    901030
【裁判案由】    偽造文書等
【裁判全文】
臺灣高等法院臺南分院刑事判決             九十年度上訴字第一三三號     Ｇ
      上  訴  人  臺灣雲林地方法院檢察署檢察官
      上  訴  人
      即  被  告  丙  ○  ○
右上訴人因偽造文書等案件，不服臺灣雲林地方法院八十九年度訴字第三三０號中華
民國九十年六月二十七日第一審判決（起訴案號：臺灣雲林地方法院檢察署八十九年
度偵字第三二０三號），提起上訴，本院判決如左：
      主      文
原判決撤銷。
丙○○、丁○○均無罪。
      理      由
一、公訴意旨以：丙○○、丁○○明知自己財務狀況不佳，已乏償倩能力，竟共同基
    於概括犯意，意圖為自己不法之所有，由丙○○擔任互助會會首，丁○○出面招
    募互助會會員，連續在其雲林縣元長鄉○○村○○路八號處，招募四組民間互助
    會，約定於每月十日或十五日下午二時在上址開標，採內標制，利息最高為新臺
    幣（下同）五千元，每會二萬元。第一會自八十七年三月十日起至八十九年三月
    十日止，共三十名會員（於八十九年三月十日最後一會時，竟有會員廖皇星、甲○○、己○○三人得取尾會會款）；第二會自八十七年九月十五日起至八十九年
    十二月十五日止，共二十八名會員（於八十九年五月十五，日距最後一會賸八會
    時，竟有癸○○、吳玉端、庚○○（素英）、蔡梅月（梅月）、明禮（庚○○）
    、戊○○、子○○、張三、李麗紅、陳鴻榮、己○○及另一不詳姓名等十二位活
    會會員欲競標）；第三會自八十八年六月五日起至八十九年五月五日止，共二十
    四名；第四會自八十九年三月十日起至九十一年一月十日止共二十三名會員（冒
    名戊○○、蔡梅月、辛○○參加互助會），上開互助會期間，丙○○、丁○○向
    壬○○、甲○○、癸○○、戊○○、子○○、乙○、蘇金花等人詐稱：某會係某
    會員得標，使壬○○、甲○○、癸○○、戊○○、子○○、乙○、蘇金花等人陷
    於錯誤，如期繳交會款。詎上開互助會於八十九年六月十四日丁○○收足會款後
    ，即宣告停會，且逃逸無蹤，壬○○、甲○○、癸○○、戊○○、子○○、乙○
    、蘇金花等人，始知受騙，前後共詐得約五百二十萬元。又丁○○基於詐欺概括
    犯意，自八十八年十二月下旬起至八十九年二月二十九日止，以急需繳納票款為
    由，向甲○○、癸○○詐稱俟工程款取得及互助會起會能返還，前後二次詐得三
    十萬元，得手後，不依約履行還款，甲○○、癸○○至；此始知受騙，因認丙○○、丁○○涉有詐欺及偽造文書罪嫌云云。
二、按犯罪事實應依證據認定之，無證據不得推定其犯罪事實；又不能證明被告犯罪
    者，應諭知無罪之判決；刑事訴訟法第一百五十四條、第三百零一條第一項分別
    定有明文。又認定不利於被告之事實，須依積極證據，苟積極證據不足為不利於
    被告事實之認定時，即應為有利於被告之認定，更不必有何有利之證據。再事實
    之認定，應憑證據，如未能發現相當證據，或證據不足以證明，自不能以推測或
    擬制之方法，為裁判基礎。又告訴人之告訴，本以使被告受刑事訴追為目的，故
    其陳述是否與事實相符，自應調查其他證據，以資審認，苟其所為攻擊之詞，尚
    有瑕疵，則在此瑕疵未予究明以前，即不能遽採為斷罪之基礎，最高法三十年上
    字第八一六號、四十年台上字第八六號、五十二年台上字第一三００號、六十一
    年台上字第三０九九號判例可資參照。又刑法第三百三十九條第一項詐欺罪之成
    立，以意圖為自己或第三人不法所有，以詐術使人將本人或第三人之物交付為要
    件，所謂以詐術使人交付，必須被詐欺人因其詐術而陷於錯誤，若其所用方法不
    能認為詐術，亦不致使人陷於錯誤，即不構成該罪，最高法院四十六年台上字第
    二六０號判例亦足參照。
三、公訴人認被告等涉嫌偽造文書及詐欺罪，無非以告訴指訴與證人己○○、陳鴻榮
    證述情節大致相符，並有互助會會單四張附卷可證，為其所憑論據。
四、訊之被告丙○○、丁○○二人，對右揭時地，以被告丙○○名義，招募互助會，
    及互助會於完會時，尚有部分互助會金額未付等情不諱，惟均矢口否認有詐欺及
    行使偽造私文書之犯行，被告丙○○辯稱：互助會不是伊召集，伊收取會款，係
    因為載衣服出去時，會員會順便叫伊帶回會款，伊不曾主動跟會員收取會款，互
    助會係丁○○召集的，伊因工廠住家在一起，受景氣不好影響，所以會錢才沒有
    辦法付款，伊願意籌錢解決，但無法一下子拿出來等語；被告丁○○辯稱：甲○○的會安排在倒數第三會，伊有向他們借（該會係甲○○、癸○○、蘇金花合資
    參加），請他們先借伊週轉，並將收得會款供調度之用，伊跟會腳收錢時，告佑
    會員係甲○○等人得標，開標時因無人投標伊未寫甲○○名字及標息，伊已付十
    七萬四千元，另欠壬○○五十四萬元、辛○○三十六萬元、甲○○二十九萬元、
    癸○○及蘇金花各十四萬五千元，都已和解陸續清償中云云。
五、經查：
  (一)本案被告所招募互助會四組，有會單四張附卷可稽，而各組會收取會款順序名單
    ，亦據被告具報在卷，而依被告所具報會員得標時間名單，經本院核對互助會會
    單會員均屬相符，而互助會會員經檢察官及原審傳喚亦均陳稱確有參加被告之互
    助會，足徵被告應無冒名參加互助會情形，合先敘明。
  (二)附表一所示之互助會，會員壬○○與甲○○（含癸○○、蘇金花）等人，經供稱
    被告丁○○分別通知為尾會收款等情，關於告訴人壬○○所稱將收尾會為被告丁○○供承在卷，惟民間互助會，除有特別約定外，僅係會首與會員訂立之契約，
    會員與會員間並無法律關係存在，而已得標會員，依據其與會首間之契約，無論
    何人得標，均有按期繳交會款之義務，故會首詐欺所得之款，應僅限於未得標會
    員繳納之會款。本案會員廖皇星既同意收取尾會會款，應無活會會員可受詐欺，
    關於此部分，核與詐欺罪構成要件不合。
  (三)附表一所示互助會，會員甲○○等人部分，據告訴人甲○○亦指稱：我在被告工
    廠上班，每次要標會時，被告就說某人要標，要我們讓他們先標，到了尾會時，
    又要我讓他延後付款，結果都未付款，被告要標我那會，沒有跟我講，完會時才
    跟我講說錢過幾天才要付我，是八十九年三月十日以後才跟我講的，事前沒有跟
    我講，被告八十九年一月十日用我的名義標會我不知道等語；告訴人癸○○指稱
    ：附表一之互助會，被告於八十九年一月十日標會時沒有跟我講，我是到了八十
    九年三月十日以後沒有拿到錢，被告才跟我說他已先標去用，標會時沒有跟我講
    ，我也不知道等語；告訴人蘇金花指稱：附表一之互助會，我與甲○○、癸○○
    合夥參加一會，被告八十九年一月十日標會，沒有事先跟我講，我到了八十九年
    三月十日完會之後要跟他拿錢，他才說借他幾天，標會時我不知道，被告跟我說
    我們是尾會等語，互核尚屬相符，並有互助會簿為憑。惟告訴人甲○○、癸○○
    、蘇金花等三人，均係被告丁○○之員工，曾經將金錢借予丁○○亦經渠等供承
    在卷，且被告向會員收取會款時均告知甲○○得標，向各該會員收取會款，告訴
    人等在被告工廠工作豈能均不知情，是單憑告訴人指訴而無其他證據佐證，要難
    遽認告訴人所指訴為真。又該會八十九年一月十日標會時，已是最後三會，其他
    會員廖皇星、辛○○均同意尾會收款，已據其等供明在卷，是被告收取本次會款
    應無競標情形，是被告於本院調查時所供稱未寫標單，亦可採信。
  (四)附表二所示之互助會，辛○○於八十九年二月十日得標，應得會款為五十六萬元
    ，並由被告先交付二十萬元會款，尚欠三十六萬元，已據告訴人辛○○指明，而
    尚欠之三十六萬元，先借被告調度使用，亦為告訴人辛○○所不否認，此部分既
    屬辛○○得標，且未付之會款，係借與被告週轉之用，而暫時未給付，此乃民事
    之給付會款問題，難認有詐欺及偽造文書情事。至檢察官指稱尾會之人己○○，
    惟證人己○○經本院傳喚未到，且八十七年三月十日起會該會，僅剩附表一、二
    所示之會員會款未清，並無其他會員主張權利，已迭據被告丁○○供明，並與告
    訴人壬○○、辛○○、及甲○○等人指證吻合。因此，公訴人就此指訴稱尚有己○○之人款項未付云云。核無積極證據證明，難認為實在。
  (五)附表三至五所示之互助會，各互助會員所繳交之會款期數均如附表所示，為被告
    所不否認，惟並無冒標偽造文書及詐取互助會款之積極證據佐參，自難僅憑該互
    助會停標，即率爾認有冒標偽造文書及詐欺犯行。再者，附表三所示之互助會，
    於八十九年六月十五日標會時，乃於被告倒會前夕（八十九年六月十四日倒會）
    ，一般與其接近之人耳聞風聲前往瞭解、或會首即將倒會不在而有意混充標會，
    乃常有之事。因此，該互助會開標時，雖僅剩下七會活會，而到場之人有十二人
    之多，雖據告訴人癸○○、戊○○、子○○等人指明，惟證人蔡梅月、吳玉端、
    張三、陳鴻榮、己○○、李麗紅等人，屢經本院傳喚無著，參以到場之人，究竟
    是因為其本身為活會之會員而前往標會、抑或風聞被告即將倒會而前往瞭解，並
    無法舉證證明，且當日亦未開標，亦難憑此遽認其等有詐欺或冒標偽造文書情事
    。
  (六)被告收取各該互助會之會款，確實支付與前已得標之會員等情，並據被告提出附
    表三、四、五所示之各期互助會得標者姓名、得標會息、及得標金額等明細在卷
    ，且經本院訊問證人蘇秋貴美、巫美鳳、莊青嫻、楊豐銘、徐銘欽、李煌海、李
    淑櫻等人，均證明其等得標之互助會，除少數尚有互助會未清者外，均已取得互
    助會款，足見被告確實將收取之互助會款，交付與得標之人無誤。參以被告丁○○於八十三年間，即陸續召集互助會，很多互助會均已完會結清，已據被告丁○○供明，互核與證人巫美鳳、莊青嫻等人證詞吻合。被告本身經營成衣加工廠，
    且投資營造業，已如上揭，其自八十三年起即陸續召集互助會，並先後多會完會
    ，難認有以會養會之情，其將收取之會款交付與得標之人，事後因其經商失敗，
    週轉不靈，始停標無法支付會款，其就此辯稱並無詐欺及偽造文書等情，應可採
    信。
  (七)至檢察官以被告冒名戊○○、蔡梅月、辛○○等人，參加附表五所示之互助會，
    認涉詐欺嫌疑部分。惟查，該部分已據被告丁○○辯稱該會戊○○原要加入，後
    來找吳玉端加入，蔡梅月、辛○○均有跟會等語。衡諸一般互助會於召集之初，
    除非已收取首會會款者，否則參加互助會之人，本有流動性，且被告當時財務日
    漸捉襟見肘，所召集之互助會未幾即停標，並未發見被告等人擅以戊○○、蔡梅
    月、辛○○等人名義冒標、或收取會款情事，縱認該會會員戊○○、蔡梅月、辛○○三個人之名字，確實是被告捏造擅自填入，亦不能憑此遽認其詐欺犯行。
  (八)再者，被告丁○○固於八十八年十二月下旬至八十九年二月二十九日，先後向
    甲○○借得二十萬元，癸○○借得十萬元，已經甲○○、癸○○分別指明。惟查
    ，被告丁○○否認有詐欺犯行，參以甲○○等人係在被告丁○○經營之成衣加工
    廠上班，彼等有僱傭關係，於被告丁○○缺錢時，先後向其借錢調渡週轉，參以
    該期間尚有返還辛○○之互助會款二十萬元、及壬○○、癸○○、蘇金花等人部
    分會款，顯然被告丁○○係借款週轉之用，嗣因週轉不靈而未予還款，此乃民事
    債務不履行問題，難認其借款之初即有詐欺之犯意。
六、綜上所述，被告二人所辯，核與事實相符，堪予採信。而證人己○○、陳鴻榮於
    檢察官偵訊時均證明已經摽會（詳偵卷第七九頁反面、第八十頁反面），應與本
    案事證無關。至於會單四張，亦僅明被告等有招募互助會之事實，而不能證明被
    告等犯罪。自不得單憑告訴人片面且有瑕疵之指訴，遽認被告利用互助會或訛以
    工程需要借款詐欺。退而言之，縱令被告丁○○未如欺給付會款或借款，然依前
    述，被告等二人既未施用詐術，告訴人亦未因陷於錯誤而交付會項，顯與詐欺取
    財罪須以詐術使人交付財物之犯罪構成要件不符，故本件應屬債務不履行民事糾
    葛，灼然甚明。此外，復查無其他積極證據足認被告等二人有何右揭詐欺取財犯
    行，被告等被訴詐欺取財罪嫌，應屬不能證明，原審就附表一部疏未詳查，遽予
    論罪科刑，自有未洽，被告上訴意旨否認詐，欺指摘原判決不當，為有理由，自
    應由本院將原判決撤銷，並就原審調查證據結果，不能證明被告等犯罪部分，併
    予諭知無罪判決，以昭平允。檢察官上訴意旨，循告訴人請求，指摘原判決量刑
    過輕，雖無理由，惟本案既已改判，諭知被告無罪，故不另為上訴駁回諭知，併
    此敘明。
據上論斷，應依刑事訴訟法第三百六十九條第一項前段、第三百六十四條、第三百零
一條第一項，判決如主文。
本案經檢察官曾顯智到庭執行職務。
中    華    民    國      九十      年        十      月      三十      日
                                  臺灣高等法院臺南分院刑事第五庭
                                      審判長法官  李    文    福
                                            法官  蔡    長    林
                                            法官  董    武    全
右正本證明與原本無異。
如不服本判決，應於判決送達後十日內向本院提出上訴狀，其未敘述理由者並應於提
出上訴狀後十日內向本院補提理由書（應附繕本)。
                                      法院書記官  李    良    倩
中    華    民    國      九十      年        十一      月      二      日
附表一：
 ┌──┬─────┬───┬──┬───┬────┬────┬────┐
 │編號│會      期│每  會│會員│被冒標│冒    標│冒    標│詐    得│
 │    │          │金  額│人數│者姓名│日    期│會    息│金    額│
 ├──┼─────┼───┼──┼───┼────┼────┼────┤
 │一  │87.03.10至│二萬元│三十│甲○○│89.01.10│2800元  │574400元│
 │    │89.03.10  │      │人  │癸○○│        │        │（已清償│
 │    │          │      │    │蘇金花│        │        │十七萬四│
 │    │          │      │    │      │        │        │千元）  │
 ├──┼─────┼───┼──┼───┼────┼────┼────┤
 │二  │87.03.10至│二萬元│三十│壬○○│會首告訴│0000元  │580000元│
 │    │89.03.10  │      │人  │      │其為尾會│        │（已清償│
 │    │          │      │    │      │        │        │四萬元）│
 └──┴─────┴───┴──┴───┴────┴────┴────┘
 附表二：
 ┌──┬────┬────┬────┬────┬───┬───────┐
 │編號│會    期│會員人數│每會金額│繳交會期│會  員│附          註│
 └──┴────┴────┴────┴────┴───┴───────┘
 ┌──┬────┬────┬────┬────┬───┬───────┐
 │ 一 │87.03.10│三十人  │二萬元  │89.02.10│辛○○│會款560000元  │
 │    │   至   │        │        │得標，會│（陳水│（已清償200000│
 │    │89.03.10│        │        │款未付  │木）  │元）          │
 └──┴────┴────┴────┴────┴───┴───────┘
附表三：
 ┌──┬─────┬──┬──┬───┬──┬──┬────┬────┐
 │編號│會      期│每會│會員│會  員│冒標│標息│應付會款│扣除標息│
 │    │          │金額│人數│      │與否│    │尚欠會款│會款本金│
 ├──┼─────┼──┼──┼───┼──┼──┼────┼────┤
 │一  │87.09.15至│二萬│二十│癸○○│不詳│不詳│420000元│101700元│
 │    │89.12.15  │元  │八人│      │    │    │420000元│318300元│
 ├──┼─────┼──┼──┼───┼──┼──┼────┼────┤
 │二  │87.09.15至│二萬│二十│子○○│不詳│不詳│420000元│101700元│
 │    │89.12.15  │元  │八人│      │    │    │420000元│318300元│
 ├──┼─────┼──┼──┼───┼──┼──┼────┼────┤
 │三  │87.09.15至│二萬│二十│吳玉端│不詳│不詳│420000元│101700元│
 └──┴─────┴──┴──┴───┴──┴──┴────┴────┘
 ┌──┬─────┬──┬──┬───┬──┬──┬────┬────┐
 │    │89.12.15  │元  │八人│      │    │    │420000元│318300元│
 ├──┼─────┼──┼──┼───┼──┼──┼────┼────┤
 │四  │87.09.15至│二萬│二十│庚○○│不詳│不詳│420000元│101700元│
 │    │89.12.15  │元  │八人│）素英│    │    │420000元│318300元│
 │    │          │    │    │）    │    │    │        │        │
 ├──┼─────┼──┼──┼───┼──┼──┼────┼────┤
 │五  │87.09.15至│二萬│二十│庚○○│不詳│不詳│420000元│101700元│
 │    │89.12.15  │元  │八人│（明禮│    │    │420000元│318300元│
 │    │          │    │    │）    │    │    │        │        │
 ├──┼─────┼──┼──┼───┼──┼──┼────┼────┤
 │六  │87.09.15至│二萬│二十│蔡梅月│不詳│不詳│420000元│101700元│
 │    │89.12.15  │元  │八人│      │    │    │420000元│318300元│
 ├──┼─────┼──┼──┼───┼──┼──┼────┼────┤
 │七  │87.09.15至│二萬│二十│戊○○│不詳│不詳│420000元│101700元│
 │    │89.12.15  │元  │八人│      │    │    │420000元│318300元│
 └──┴─────┴──┴──┴───┴──┴──┴────┴────┘
 ┌──┬─────┬──┬──┬───┬──┬──┬────┬────┐
 │八  │87.09.15至│二萬│二十│張三  │不詳│不詳│420000元│101700元│
 │    │89.12.15  │元  │八人│      │    │    │420000元│318300元│
 ├──┼─────┼──┼──┼───┼──┼──┼────┼────┤
 │九  │87.09.15至│二萬│二十│李麗紅│不詳│不詳│420000元│101700元│
 │    │89.12.15  │元  │八人│      │    │    │420000元│318300元│
 ├──┼─────┼──┼──┼───┼──┼──┼────┼────┤
 │十  │87.09.15至│二萬│二十│陳鴻榮│不詳│不詳│420000元│101700元│
 │    │89.12.15  │元  │八人│      │    │    │420000元│318300元│
 ├──┼─────┼──┼──┼───┼──┼──┼────┼────┤
 │十一│87.09.15至│二萬│二十│己○○│不詳│不詳│420000元│101700元│
 │    │89.12.15  │元  │八人│      │    │    │420000元│318300元│
 ├──┼─────┼──┼──┼───┼──┼──┼────┼────┤
 │十二│87.09.15至│二萬│二十│不詳  │不詳│不詳│420000元│101700元│
 │    │89.12.15  │元  │八人│      │    │    │420000元│318300元│
 └──┴─────┴──┴──┴───┴──┴──┴────┴────┘
附表四：
 ┌──┬─────┬──┬──┬───┬─────┬────┬────┐
 │編號│會      期│每會│會員│會  員│繳付會期數│應付會款│扣除標息│
 │    │          │金額│人數│      │          │尚欠會款│會款本金│
 ├──┼─────┼──┼──┼───┼─────┼────┼────┤
 │一  │88.06.05至│二萬│二十│子○○│十三期    │260000元│ 54200元│
 │    │90.05.05  │元  │四人│      │          │260000元│205800元│
 ├──┼─────┼──┼──┼───┼─────┼────┼────┤
 │二  │88.06.05至│二萬│二十│乙○  │十三期    │260000元│ 54200元│
 │    │90.05.05  │元  │四人│      │          │260000元│205800元│
 ├──┼─────┼──┼──┼───┼─────┼────┼────┤
 │三  │88.06.05至│二萬│二十│蘇金花│十三期    │260000元│ 54200元│
 │    │90.05.05  │元  │四人│      │          │260000元│205800元│
 ├──┼─────┼──┼──┼───┼─────┼────┼────┤
 │四  │88.06.05至│二萬│二十│戊○○│十三期    │260000元│ 54200元│
 │    │90.05.05  │元  │四人│      │          │260000元│205800元│
 └──┴─────┴──┴──┴───┴─────┴────┴────┘
附表五：
 ┌──┬─────┬──┬──┬───┬─────┬────┬────┐
 │編號│會      期│每會│會員│會  員│繳付會期數│應付會款│扣除標息│
 │    │          │金額│人數│   │          │尚欠會款│會款本金│
 ├──┼─────┼──┼──┼───┼─────┼────┼────┤
 │一  │89.03.10至│二萬│二十│乙○  │四期      │ 80000元│ 15000元│
 │    │91.01.10  │元  │三人│      │          │ 80000元│ 65000元│
 ├──┼─────┼──┼──┼───┼─────┼────┼────┤
 │二  │89.03.10至│二萬│二十│子○○│四期      │ 80000元│ 15000元│
 │    │91.01.10  │元  │三人│      │          │ 80000元│ 65000元│
 ├──┼─────┼──┼──┼───┼─────┼────┼────┤
 │三  │89.03.10至│二萬│二十│癸○○│四期      │ 80000元│ 15000元│
 │    │91.01.10  │元  │三人│      │          │ 80000元│ 65000元│
 └──┴─────┴──┴──┴───┴─────┴────┴────┘


司法院資訊處製作；財團法人民間司法改革基金會備份。
